【裁判字號】    90,上國,22
【裁判日期】    901120
【裁判案由】    國家賠償
【裁判全文】
台灣高等法院民事判決  九十年度上國字第二二號
      上  訴  人  甲  ○
      被上訴人    台灣桃園地方法院
      法定代理人  陳丁坤
      訴訟代理人  陳瑞明
右當事人間國家賠償事件，上訴人對於中華民國九十年五月四日臺灣桃園地方法院九
十年度國字第一號第一審判決提起上訴，本院判決如左：
    主    文
上訴駁回。
第二審訴訟費用由上訴人負擔。
    事    實
甲、上訴人方面：
一、聲明：
  (一)原判決廢棄。
  (二)被上訴人應給付上訴人新台幣四百八十萬五千元及自起訴狀繕本送達翌日起至
    給付之日止，按年息百分之五計算之利息。
  (三)上訴人願供擔保請准為假執行之宣告。
二、陳述：除與原判決記載相同者，予以引用外，補稱略以：
  (一)按有關金錢債權之強制執行不問係對於動產、不動產、船舶及航空器或其他財產
    權之執行，均可區分為扣押程序及換價程序二階段。依強制執行法第一百一十六
    條之規定，就債務人對第三人之物之交付或移轉請求權執行時，執行法院以命令
    禁止債務人處分，並禁止第三人交付或移轉者，屬於扣押程序中之「扣押命令」
    固無疑義，此與執行法院如認為適當時，得命第三人將該動產或不動產交與執行
    法院之「交付命令」，依關於動產或不動產執行之規定執行之「變價執行」以及
    基於確定判決或依民事訴訟法成立之和解、調解，第三人應移轉或設定不動產物
    權於債務人者，執行法院得因債權人之聲請，以債務人之費用，通知登記機關登
    記為債務人所有後執行之「登記命令」，均屬換價程序有所不同，而假扣押之執
    行僅得進行至扣押程序，而不得為換價程序。
  (二)次按假扣押之執行，除於強制執行法中假扣押、假處分之執行一章有特別規定者
    外，准用關於動產、不動產、船舶及航空器執行之規定，強制執行法第一百三十
    六條著有明文，因之，就債務人對第三人之物之交付或移轉請求權執行時，執行
    法院應發扣押命令並送達之，並於送達時即發生類似「查封」之效力；此外為貫
    徹扣押之效力，強制執行法於民國八十五年修正時，特別於第一百一十八條第二
    項但書作成與第七十六條第三項、第一百一十五條第四項相類似之規定，凡執行
    機關與不動產相涉之執行時，均應通知不動產之登記機關，是以，債權人就債務
    人對第三人之物之交付或移轉請求權執行時，於扣押命令送達於第三人或債務人
    之前已為扣押登記者，於登記時發生效力，由此可見，將執行命令送達於不動產
    之機關為強制執行之「法定程序」之一，執行法院有作為義務，應不生疑義，不
    得謂執行機關僅將扣押命令送達於第三人或債務人即為已足。
  (三)當不動產登記機關接獲法院之通知為扣押登記，即發生類似查封之效力，依土地
    法第四十三條規定，土地登記有絕對之效力，亦即將登記事項賦予絕對真實之公
    信力，故第三人信賴登記而為所有權移轉登記。換言之，第三人於買賣、辦理移
    轉登記時，檢視存於地政機關之土地登記資料，若有他項權利之設定，甚至如本
    件近似於查封效力之假扣押記載，必無予以承購之意願，被上訴人怠於執行職務
    ，未將假扣押命令之副本函送桃園縣蘆竹鄉地政事務所，致使第三人信賴土地登
    記而願與第三債務人蔡賜賢為土地之買賣移轉登記，造成上訴人之權利受有損害
    ，實難謂其間無必然因果關係。
  (四)債權人既得信賴執行法院會依法將假扣押之命令通知不動產登記機關，且依不動
    產登記之公示性，亦得預期將無人有承購前開土地之意願，雖上訴人係保全權利
    之方式有假扣押、假處分二種，唯因對於保全程序應提供擔保金數額並不相同，
    上訴人自得選擇最有利於己之方式為之，被上訴人怠於將執行命令送達於不動產
    登記機關，造成上訴人之損害後，反指上訴人本身怠於行使權利所致之損害，實
    有未妥。
  (五)又上訴人對於債務人對第三人之物之交付或移轉請求權為假扣押之聲請時或執行
    機關為假扣押命令之執行時，並無法事先預見第三人會否聲明異議，因此，並不
    會因第三人於收受扣押命令後是否果為異議之聲明而影響其應將執行命令函送不
    動產登記機關之執行方式，復以，假扣押之執行僅得進行至扣押程序，而不得逕
    為換價程序固為上訴人所知，原審法院於判決理由中援引最高法院五十一年度台
    抗字第二一三號判例及最高法院五十六年度台上字第一七○一號判例要旨，而謂
    上訴人不得逕據該假扣押命令向法院聲請進行「換價程序」之查封，進而認為被
    上訴人（即執行機關）不負有將假扣押之命令送達於不動產登記機關之義務，實
    與本件「扣押程序」之問題並不相涉，其其見解並無可採之處。
  (六)按上訴人依強制執行法第一百一十六條第一項之規定，就債務人對第三人之物之
    交付或移轉之請求權為假扣押，該命令除發生查封效力外，同時具有禁止第三人
    處分不動產本身之效力，析述如下：
  1.查強制執行法第一百一十六第一項之規定，未有如第一百一十五條第一項末句明
    文謂：「... 並禁止向債務人清償」，故不宜狹義將之與第一百一十五條第一項
    為同樣之解釋，而認為扣押命令之效力僅及於債務人與第三人間。
  2.強制執行法第一百一十九條第二項規定，如第三人不於接受法院執行命令後十日
    聲明異議，將來債權人得像法院聲請逕向第三人為強制執行，進入變價程序，毋
    庸再經查封，得逕行拍賣或變賣，可見，強制執行法第一百一十六條第一項「禁
    止第三人移轉」之扣押命令具有禁止第三人就該標的物處分予他人之效力，否則
    ，任由第三人將該物交付或移轉與他人，必導致將來債權人權利實現之不可能，
    該扣押命令即形同具文，是以，如債務人對第三人之物之交付或移轉請求權標的
    物為不動產時，自應通知地政機關為假扣押登記，此等見解為學者所肯定並予以
    強調（楊與齡先生著強制執行法論第六七六頁、第六七七頁）。
  3.於民國六十四年修正強制執行法前，因未有如修正後強制執行法第一百一十九條
    第二項之規定，是有主張禁止第三人移轉不動產與債務人之命令，不發生扣押該
    不動產之效力，認為第三人處分不動產之權利不受影響。修正後，因已有強制執
    行法第一百一十九條第二項之規定，「禁止第三人移轉」之扣押命令對第三人當
    然有禁止處分之效力，如此方能確保扣押命令（亦稱禁止命令）在強制執行程序
    之查封功能，依強制執行法第十一條之解釋，如查封之標的涉及不動產，法院自
    應通知地政機關登記，使不特定第三人能獲悉該不動產已有查封之事實，避免因
    不知而就該不動產為交易致受害。（陳榮宗先生著強制執行法第五五一頁、第五
    五二頁）
  (七)上訴人依強制執行法第一百一十六項所為之扣押命令既有禁止第三人處分不動產
    之效力，非僅侷限於債務人與第三人間，則法院有將扣押命令送達地政機關之義
    務甚為顯然，此由現今實務上（包含系爭扣押命令）均將地政機關列為受通知者
    一事即可佐證，被上訴人實難諉稱對怠於函寄地政機關一事並無過失。
  (八)被上訴人復指強制執行法第一百一十八條第二項所謂之「扣押登記」，係指對動
    產、不動產之扣押，即係指對「物」之扣押，而非對債權行為之扣押...  等語，
    更屬明顯違誤，按強制執行法第一百一十八條第二項所指之命令，係該條第一項
    所規定者，即為第一百一十五條、第一百一十六條、第一百一十六條之一及第一
    百一十七條之命令，該四條規範對象對債務人之動產、不動產以外之其他財產權
    之執行，如依被上訴人之解釋，認為「扣押登記」係對物之扣押始有適用，則本
    條針對動產、不動產以外之其他財產權執行，豈非均無適用之可能？第一百一十
    八條第二項所為之規定，於立法上即屬謬誤。實則前揭條項規定之意旨為關於其
    他財產權之執行與不動產相涉時，法院應通知地政機關，地政機關受通知後，為
    扣押登記之時點先於法院將扣押命令送達於債務人、第三人前者，扣押命令於地
    政機關登記時發生效力。
  (九)被上訴人於原審主張上訴人應以假處分之方式保全債權，現又須謂對第三人之財
    產為假扣押方得禁止第三人對系爭不動產處分予債務人以外之第三人，顯見被上
    訴人對保全程序及強制執行之效力認知不清，被上訴人依強制執行法第一百一十
    六條第一項規定所為之假扣押命令，本即有禁止第三人處分該不動產與任何人之
    效力，上訴人之保全行為本屬恰當，被上訴人怠為通知地政機關，造成上訴人無
    以彌補之損害，臨訟卻一再指為上訴人之疏失所致，更凸顯其飾詞諉過之心態，
    實無可採。
三、證據：除援用第一審所提證據外，補提楊與齡先生著強制執行法論第六七六頁、
    第六七七頁、陳榮宗先生著強制執行法第五五一頁、第五五二頁等影本各一份為
    證。
乙、被上訴人方面：
一、聲明：上訴駁回。
二、陳述：除與原判決記載相同者，予以引用外，補稱略以：本件扣押命令僅扣押債
    務人對於第三人之不動產返還請求權，於第三人收受該命令時即已執行完畢，因
    非針對該不動產本身為扣押，無囑託登記之問題。
三、證據：援用第一審所提證據。
丙、本院依職權向台灣桃園地方法院調閱八十六年度執全字第四九○號（含八十六年
    度全字第六六八號）全卷。
    理    由
一、上訴人起訴主張訴外人張行邦積欠其新台幣（以下同）四百八十萬元，經其聲請
    被上訴人就張行邦所有財產為假扣押獲准，而張行邦所有坐落桃園縣大園鄉○○
    ○段下埔小段第八二七、八二八號土地已信託登記予蔡錫賢，爰聲請被上訴人依
    強制執行法第一百十六條規定，就張行邦對蔡錫賢之該土地返還請求權為強制執
    行，經被上訴人於民國（以下同）八十六年三月二十四日以桃院華民執全字第四
    九０號執行命令，就張行邦對於蔡錫賢之上開返還請求權予以扣押，禁止張行邦
    為行使或處分該請求權，並禁止蔡錫賢不得移轉予張行邦。然被上訴人承辦員竟
    怠於發函予桃園縣蘆竹地政事務所，致蔡錫賢將該土地移轉予第三人，使上訴人
    之債權落空，受有四百八十萬元之損害，爰依國家賠償法第二條第二項規定，請
    求被上訴人賠償。被上訴人則以上訴人係依據強制執行法第一百十六條規定扣押
    不動產返還請求權，非直接以不動產為扣押標的，無發函地政機關登記問題，且
    蔡錫賢於收受該執行命令後即依法異議，上訴人並未對於蔡錫賢取得執行名義，
    無法對於蔡錫賢為強制執行，縱使發函，地政機關亦不能為登記，故難認被上訴
    人未發函有何過失，資為抗辯。
二、上訴人主張之事實為被上訴人所不爭執者，本院應以之為裁判基。茲應審究者，
    乃被上訴人之抗辯有無理由。按公務員於執行職務行使公權力時，因故意或過失
    不法侵害人民自由或權利者，國家應負損害賠償責任。公務員怠於執行職務，致
    人民自由或權利遭受損害者亦同。國家賠償法第二條第二項固有明文。然依本項
    後段請求國家賠償者，必須公務員有怠於執行職務之事實，且與人民自由權利之
    損害間有因果關係者，始足當之。本件上訴人係以債務人張行邦對於第三人蔡賜
    賢之不動產返還請求權為執行標的，因該請求權之實現，終必須以移轉不動產為
    手段，故法院於發扣押命令時，應依強制執行法第十一條規定通知地政機關為登
    記。此為解釋上所當然，參照八十五年十月九日修正之強制執行法第一百十八條
    第二項，特規定以債務人對於第三人之交付或返還請求權為執行標的時，扣押之
    送達與扣押登記之效力發生時點，亦可知雖非以不動產本身為執行標的，亦應為
    囑託登記，事實上本件原法院法官於裁定准發扣押命令時，亦指示應通知地政機
    關，有執行命令原本存卷可參 (原審卷八頁)， 原執行法院承辦業務之人員，自
    有依據法官之指示為發函之義務，故被上訴人抗辯稱本件非直接以不動產為執行
    標的，無囑託登記義務，所屬公務員未怠於執行職務云云，並無可採。
三、按第三人不承認債務人之債權或其他財產權之存在，或於數額有爭議或有其他得
    對抗債務人請求之事由時，應於接受執行法院命令後十日內，提出書狀，向執行
    法院聲明異議。第三人不於前項期間內聲明異議，亦未依執行法院命令，將金錢
    支付債權人，或將金錢、動產或不動產支付或交付執行法院時，執行法院得因債
    權人之聲請，逕向該第三人為強制執行。強制執行法第一百十九條第一項、第二
    項分別定有明文。查原執行法院係依上訴人之聲請依強制執行法第一百十六條規
    定，扣押張行邦對於蔡賜賢之移轉請求權，而發本件執行命令，並於八十六年三
    月二十七日送達於第三人蔡賜賢，然蔡賜賢即於同年四月二日聲明異議，有異議
    狀附於原法院八十六年度執全字第四九０號卷內可資佐證 (該卷一六頁)。 該執
    行事件之債權人即本件上訴人復未對於蔡賜賢起訴取得執行名義，依上開規定不
    得對於蔡賜賢為強制執行，何況依本條規定，執行法院固得禁止第三人將不動產
    移轉予債務人及其他之人，但本件原法院執行命令之內容，除禁止債務人張行邦
    就該返還請求權為行使或處分外，僅禁止第三人蔡賜賢移轉予債務人，並未禁止
    第三人蔡賜賢移轉予債務人張行邦以外之第三人。故即使依執行命令為通知地政
    機關，亦僅能禁止第三人蔡賜賢對於債務人張行邦為移轉，不能禁止第三人移轉
    予債務人以外之第三人。
四、承前所述，依本件事實經過，上訴人依法既不能禁止第三人蔡賜賢將系爭不動產
    移轉予債務人張行邦以外之其他人，則即使原執行法院辦理本件強制執行業務之
    公務員未怠於依執行命令執行職務，而發函通知地政機關，亦不能阻止第三人蔡
    賜賢移轉系爭不動產，反之，縱如本件未發函通知，第三人蔡賜賢亦非必為移轉
    ，故難認原執行法院辦理本件強制執行業務之公務員怠於通知地政機關為登記，
    與第三人蔡賜賢移轉系爭不動產致上訴人受有損害間，有因果關係存在。
五、綜上所述，本件上訴人之損害與被上訴人所屬公務員之怠於執行職務間，並無因
    果關係，上訴人之主張，為不足採。從而，上訴人主張本於國家賠償請求權之法
    律關係，請求被上訴人給付為無理由，不應准許。其假執行之聲請亦失所附麗，
    應併予駁回。原審為上訴人敗訴之判決，及駁回其假執行之聲請，其理由固未盡
    相同，但結論並無不合。上訴意旨指摘原判決不當，求予廢棄改判，為無理由，
    應予駁回。
六、據上論結，本件上訴為無理由，依民事訴訟法第四百四十九條第一項、第七十八
    條，判決如主文。
中      華      民      國    九十      年     十一     月    二十      日
                                民事第十七庭
                                    審判長法  官  鄭  雅  萍
                                          法  官  吳  謀  焰
                                          法  官  呂  太  郎
右正本係照原本作成。
如不服本判決，應於收受送達後二十日內向本院提出上訴書狀，其未表明上訴理由者
，應於提出上訴後二十日內向本院補提理由書狀（均須按他造當事人之人數附繕本）
上訴時應提出委任律師或具有律師資格之人之委任狀；委任有律師資格者，另應附具
律師及格證書及釋明委任人與受任人有民事訴訟法第四百六十六條之一第一項但書或
第二項（詳附註）所定關係之釋明文書影本。
中      華      民      國    九十      年     十一     月    廿二      日
                                          書記官  明  祖  星
附註：
民事訴訟法第四百六十六條之一（第一項、第二項）：
對於第二審判決上訴，上訴人應委任律師為訴訟代理人。但上訴人或其法定代理人具
有律師資格者，不在此限。
上訴人之配偶、三親等內之血親、二親等內之姻親，或上訴人為法人、中央或地方機
關時，其所屬專任人員具有律師資格並經法院認為適當者，亦得為第三審訴訟代理人
。


司法院資訊處製作；財團法人民間司法改革基金會備份。
